臺灣臺南地方法院民事判決　　　　　　 95年度簡上字第147號
上　訴　人　右達汽車股份有限公司
法定代理人　戊○○
訴訟代理人　丁○○
被上訴人　　福大食品有限公司
法定代理人　甲○○
訴訟代理人　乙○○
　　　　　　陳宏義律師
上列當事人間請求侵權行為損害賠償事件，上訴人對於中華民國
95年9月7日臺灣臺南地方法院台南簡易庭94年南簡字第2064號第
一審判決提起上訴，經本院於96年2月7日言詞辯論終結，判決如
下：
    主  文
原判決關於命上訴人給付被上訴人新台幣壹拾柒萬元及自民國九
十五年八月二十四日起至清償日止，按年息百分之五計算之利息
部分，及該部分假執行之宣告，暨除確定部分外訴訟費用之裁判
均廢棄。
上開廢棄部分，被上訴人在第一審簡易之訴，及假執行之聲請均
駁回。
第一審（除確定部分外）、及第二審訴訟費用由被上訴人負擔。
    事  實
甲、上訴人方面：
一、聲明：求為判決：如主文第一、二項所示。
二、陳述：除與原判決記載相同者，茲引用之外，補稱：
（一）按當事人於第二審不得提出新攻擊或防禦方法，但如不許
      其提出顯失公平者，不在此限，民事訴訟法第447條第1項
      第6款定有明文。本件上訴人固係於提起上訴後始主張，
      被上訴人受第三人丙○○詐騙而匯款予上訴人，因上訴人
      為善意第三人，依民法第92條第1項但書規定，被上訴人
      不得撤銷其付款給上訴人之意思表示；被上訴人既不得撤
      銷其意思表示 (債權行為)，上訴人自毋庸返還 (物權行
      為)；即令得撤銷，被上訴人匯款日為民國（下同）94年4
      月15日，迄今已逾1年8個月 (至遲在94年5、6月間即已知
      匯錯款，亦已逾1年6個月，見被上訴人95年12月7日提出
      之書狀第4頁)，亦罹於一年時效，依民法第93條本文規定
      ，被上訴人仍不得撤銷該付款給上訴人之意思表示等語。
      惟查，上訴人係因與第三人馬小川間有效之車輛買賣契約
      受領系爭款項，且已將車輛交付馬小川受領，並未受有任
      何不法利益；而被上訴人則係受到第三人丙○○詐騙匯款
      (丙○○係經被上訴人負責人女兒友人介紹與之相識，見
      被上訴人起訴狀第3頁第1行以下，上訴人則不認識也未見
      過丙○○)，不是上訴人行使不當手段騙取者 (上訴人出
      售予馬小川之車輛，亦係丙○○向上訴人前業務員王人俊
      調車)，如不允許上訴人提出上訴人為善意第三人，被上
      訴人不得撤銷意思表示及時效之抗辯，勢將致上訴人遭受
      車款損失，對既未使用不當手段，又係被動依法受領車款
      且已交付車輛之上訴人顯失公平 (民法第220條第2項參照
      )。
（二）被上訴人固於94年12月間提起本件訴訟，惟係訴請上訴人
      返還不當得利，而綜觀全卷，被上訴人除主張上訴人不當
      受領系爭款項應為返還外，未曾主張一併撤銷其付款與上
      訴人之意思表示，而此撤銷權之行使，須當事人以意思表
      示為之，被上訴人迄今既仍未主張，自應認為已罹於一年
      時效，而不得再主張之；況上訴人係善意第三人，縱認為
      尚未逾一年期間，依民法第92條第1項但書規定，被上訴
      人仍不得撤銷其之意思表示。
（三）至於上訴人受領第三人甲○○新台幣（下同）17萬元之匯
      款，是否為不當得利？若係不當得利，上訴人應返還之金
      額為多少？一節，因：
   1、上訴人之所以出售車號6168-MH MAZDA自小客車與第三人
      馬小川 (車主為馬羽飛)，與被上訴人經由第三人丙○○
      向他廠牌汽車公司業務員調車情形相同，亦係經由丙○○
      向上訴人公司前業務員王人俊調車，再由王人俊於94年4
      月14日向上訴人回報其出售乙輛MAZDA自小客車與馬小川
      （實際上車輛係丙○○售出，惟因其非上訴人公司員工，
      上訴人不會同意其售車之行為，故其委請王人俊以其名義
      向上訴人表示售出該車)；同年月15日，丙○○騙得甲○○匯款17萬元至上訴人帳戶內後，旋通知王人俊，告知馬
      小川之第1期車款已匯入，王人俊即向上訴人確認該筆17
      萬元款項為馬小川之車款；嗣同年月29日，丙○○再度通
      知王人俊已分別匯入馬小川之車款217,000元 (匯款人為
      丙○○)、429,000元 (匯款人為馬小川)，王人俊亦立即
      向上訴人確認該2筆款項為馬小川之車款。因全部車款均
      已匯入，上訴人遂將車輛交付馬小川受領 (實際上是由王
      人俊將車輛交付丙○○再轉交馬小川受領，而經上訴人查
      證，丙○○已向馬小川收取全部車款)。上訴人依與馬小
      川間有效成立之購車合約，收受全部車款，並將車輛交其
      受領，要無不當得利可言。
   2、上訴人受領17萬元匯款，係基於上訴人與馬小川間有效成
      立之車輛買賣契約，業如上述，乃有法律上之原因受有利
      益，要無不當得利問題。無論被上訴人是否係因向丙○○
      訂購自小客車，而依其指示將款項匯予上訴人，因上訴人
      係基於有效成立之MAZDA自小客車買賣契約受領該筆款項
      ；亦即被上訴人之匯款與上訴人之受領匯款，並非屬同一
      原因事實，依最高法院85年度台上字第2656號判決，仍難
      認被上訴人所受之損害與上訴人之受利益有因果關係存在
      ，上訴人自不負返還其利益之責任。
   3、被上訴人購車及上訴人出售車輛與馬小川，既均係經由丙○○之調車行為，則丙○○如何將受領自被上訴人及馬小
      川或者有其他第三人之金錢，轉匯至上訴人或其他汽車公
      司帳戶，非上訴人所能知悉或能控制者，因上訴人根本不
      認識丙○○，而係與其交易之被上訴人應自行注意者。上
      訴人基於實務需求，責由業務員確認入帳匯款誰屬，已盡
      善意第三人責任，且此一行為亦屬法所允許（民法第311
      條第1項本文參照。）上訴人既已盡善意第三人注意之義
      務，自難要求上訴人對不能知悉或不能控制之事由負責。
   4、縱認上訴人應對丙○○詐騙被上訴人匯款給上訴人之行為
      負不當得利返還責任，因不當得利返還範圍，以對方所受
      利益為度，非以請求人所受損害若干為準（最高法院61年
      度台上字第1695號判例參照）。而上訴人出售與馬小川之
      車輛價格為761,000元，該車成本價為746,121元，業務員
      售車獎金為4,000元，合計為750,121元，再加上上訴人管
      銷成本 (人員薪資、建物及相關展示設備攤提、廣告宣傳
      費用等)，已逾761,000元之車輛售價；亦即上訴人出售該
      車並未受有任何利益。上訴人既未受有利益，自毋庸且無
      利益可資返還。
   5、即令上訴人仍有應返還之利益，因丙○○係與被上訴人相
      識之人，被上訴人明知 (至少未盡查證義務)匯款對象為
      非其購車公司之上訴人，難謂無過失；而上訴人又係因甲○○之匯款行為致以為已收受馬小川車款而放車，顯然上
      訴人公司放車行為肇因於甲○○匯款行為，依民法第217
      條第2項規定，亦應認為被上訴人有過失，上訴人自得就
      應返還之利益範圍主張過失相抵 (依最高法院85年度台上
      字第1756號判例意旨，過失相抵為法院之職權事項，無民
      事訴訟法第447條適用)。又，上訴人係在完全不知情之情
      形下被動受款 (丙○○並有計劃的對王人俊誆稱17萬元
      為馬小川車款)；上訴人責由業務員確認款項誰屬，已盡
      善意第三人責任，並因第三人甲○○匯款行為而交付車輛
      ，致未能受領全部車款。故過失比例應極輕微，至多僅應
      負百分之10責任。
（四）第三人甲○○之匯款是否即係被上訴人之匯款？亦即被上
      訴人有無請求上訴人返還不當得利之權利？
   1、我國民事法就法人之性質，係採「法人實在說」，亦即法
      人與自然人為兩個不同之權利主體，法人行為之法律效果
      僅歸屬該法人，自然人行為之法律效果亦僅歸屬該自然人
      。雖法人實際上須經由有權代理之自然人，始克完成一定
      之行為，然該自然人仍須表明代理之旨，代理之效果方能
      歸於該法人；如未表明代理之旨，則效果仍應歸於該自然
      人，不可混為一談。
   2、本件被上訴人即原告為福大食品有限公司，匯款人則為甲○○，甲○○雖係被上訴人之法定代理人，但非上訴人所
      得知悉者，且其又未曾表示係以被上訴人法定代理人地位
      匯款，縱其有內在之意欲，因未表現於外，亦非上訴人所
      能得知，自難認為該匯款係被上訴人之匯款，況表見代理
      責任應由被上訴人主張，而被上訴人並未如此主張。被上
      訴人既非匯款人且未實際支出該筆匯款，如被上訴人主張
      該筆匯款為其支出者，應就該款項係由其帳戶內提領轉匯
      之事實，負舉證責任，顯然欠缺權利保護要件，應認為其
      訴為無理由而駁回。
三、證據：除援用第一審所提證據外，補提車號6168-MH MAZDA
    自小客車購車費用明細表、汽車保險要保書、估價單、車用
    音響收據、維修記錄表、統一發票各1份及右達汽車購車合
    約書、存摺內頁各3份為證。
乙、被上訴人方面：
一、聲明：求為判決：駁回上訴。
二、陳述：除與原判決記載相同者，茲引用之外，補稱：
（一）被上訴人之所以第三人甲○○名義於94年4月15日匯款17
      萬元至上訴人帳戶內，係因被上訴人受第三人丙○○之指
      示作為其向第三人匯豐汽車股份有限公司購買車輛車款之
      用而匯出，該筆款項自應視為被上訴人所為之匯款。
（二）上訴人主張被上訴人撤銷錯誤之意思表示，已罹於1年之
      時效期間，係於提起本件上訴後始為之，依民事訴訟第
      447條之規定，不得於第二審時提出此攻擊防禦方法。況
      被上訴人係依不當得利之法律關係而提起本件訴訟，無主
      張撤銷錯誤之意思表示，上訴人此項答辯，亦無理由。
（三）被上訴人或匯款人甲○○並未與上訴人間有買賣契約存在
      ，上訴人收受甲○○所匯款項17萬元，當然構成不當得利
      ，而因被上訴人將上開款項匯至上訴人之帳戶內，對第三
      人中華汽車之車款給付義務並未因此消滅，被上訴人受有
      損害，顯而易見；上訴人因第三人丙○○或馬小川之再度
      匯款而將車輛交付買受人馬小川，上訴人不得主張其所受
      利益已不存在。
（四）被上訴人係受第三人丙○○之指示而匯款至上訴人帳戶內
      ，並無任何過失，上訴人卻主張被上訴人與有過失，不僅
      程序上不得提出此主張，實體上亦無理由。
三、證據：除援用第一審所提證據外，補提網路下載文件1份為
    證。
丙、本院依職權訊問證人王人俊。
    理  由
一、按於能力、法定代理權或為訴訟所必要之允許有欠缺之人所
    為之訴訟行為，經取得能力之本人、取得法定代理權或允許
    之人、法定代理人或有允許權人之承認，溯及於行為時發生
    效力，民事訴訟法第48條定有明文。故無訴訟代理權者取得
    本人之訴訟委任，提出委任書，本人或該訴訟代理人並承認
    其以前訴訟行為者，溯及於行為時發生效力。又補正訴訟代
    理權欠缺之時期，法律未設任何限制，在上級審訴訟程序中
    ，亦得補正下級審訴訟代理權之欠缺 (最高法院76年度台上
    字第948號、88年度台上字第127號判決參照)。且民事訴訟
    法第451條第1項所謂訴訟程序有重大之瑕疵，係指第一審違
    背訴訟程序之規定，其違背與判決內容有因果關係，或因訴
    訟程序違背規定，不適於為第二審辯論及判決之基礎者而言
    ，又當事人在第一審起訴，未由法定代理人合法代理，第一
    審法院未命補正遽為實體上之判決者，訴訟程序固有瑕疵，
    惟此項訴訟要件之欠缺，倘非不得補正，第二審法院應可命
    其為補正，一經補正，該訴訟程序之瑕疵即行除去，殊無再
    援用民事訴訟法第451條第1項之規定，逕將該事件發回第一
    審法院之餘地 (最高法院92年度台上字第748號判決參照)。
    本件被上訴人在第一審由乙○○代理其為訴訟行為，未提出
    委任書，訴訟代理權固難謂無欠缺。惟嗣後乙○○在本院代
    理被上訴人為訴訟行為，既據提出第一、二審之委任書，被
    上訴人並承認以前之訴訟行為，第一審訴訟代理權之欠缺，
    應即因而補正，此項程序上瑕疵既經補正，揆之前揭法條及
    最高法院判決意旨，本院自無庸再援引民事訴訟法第451條
    第1項規定將本件訴訟發回原審之必要，自得依法審理，合
    先說明。
二、本件被上訴人起訴主張因透過第三人丙○○向第三人匯豐汽
    車股份有限公司購買車輛，經由第三人丙○○之指示，將部
    分車款17萬元（下稱系爭17萬元）於94年4月15日匯至上訴
    人之帳戶內，事後發現第三人丙○○並未將系爭17萬元轉交
    給第三人匯豐汽車股份有限公司，始知系爭17萬元匯入與被
    上訴人購買車輛無關之上訴人帳戶內，被上訴人並非上訴人
    之購車客戶，兩造間無買賣契約存在，上訴人無權受領系爭
    17萬元，因此本於不當得利之法律關係，求為命上訴人或第
    三人丙○○應給付17萬元及其利息之判決等情（其中命第三
    人丙○○給付17萬元及其利息部分，經原審判命第三人丙○○給付，未據第三人丙○○聲明不服，已告確定）。上訴人
    則以收受系爭17萬元係本於其與馬小川間買賣車號6168-MH
    自小客車之買賣契約而來，並無不當得利之問題，至於該筆
    款項係被上訴人受第三人丙○○之指示而匯入，並非上訴人
    所得知悉或能控制，因為購車者之價金由第三人交付，此符
    合一般之交易型態，亦為民法第311條第1項本文規定所允許
    ；況且被上訴人於提起本件上訴後固陳稱係受第三人丙○○
    之詐騙而匯系爭17萬元與上訴人，因上訴人係善意之第三人
    ，被上訴人依民法第92條之規定，不得撤銷錯誤之意思表示
    ，縱得撤銷，亦已逾1年之時效期間；縱使上訴人收受系爭
    17萬元對被上訴人構成不當得利，然上訴人並無受有利益，
    自無利益可資返還；且縱有應返還之利益，上訴人收受系爭
    17萬元，係肇因於被上訴人之匯錯款，上訴人就應返還之利
    益範圍內主張過失相抵；況系爭17萬元係第三人甲○○匯入
    上訴人之帳戶內，縱第三人甲○○係被上訴人之法定代理人
    ，亦非上訴人所得知悉，被上訴人自不得陳稱該筆匯款係伊
    所為，向上訴人為不當得利之請求等語資為抗辯。
三、被上訴人之法定代理人甲○○於94年4月15日將系爭17萬元
    匯入上訴人之帳戶內，而被上訴人並未向上訴人購買車輛，
    系爭17萬元係因伊透過第三人丙○○向第三人匯豐汽車股份
    有限公司購買車輛，為支付車款，受第三人丙○○之指示，
    而將款項匯入上訴人之帳戶內等情，業為兩造所不爭執（見
    本院卷第69、93頁），自足信為真實。兩造間既無車輛買賣
    之契約關係存在，則本件爭點首在於：上訴人收受系爭17萬
    元，對被上訴人而言是否構成不當得利？茲分述本院得心證
    之如下：
（一）上訴人主張系爭17萬元係被上訴人之法定代理人甲○○以
      匯款方式交付給上訴人，並非以被上訴人名義匯款給上訴
      人，固據其提出存摺1份為證，且為被上訴人所不爭執，
      然債之清償本得由第三人為之，民法第311條第1項定有明
      文，因此，縱該筆款項係以第三人甲○○名義所匯出，然
      係被上訴人受第三人丙○○之指示作為其向第三人匯豐汽
      車股份有限公司購買車輛車款之用所匯出，該筆款項自應
      視為被上訴人所為之匯款，被上訴人陳稱匯款錯誤，以自
      己名義向上訴人提起本件返還不當得利之訴訟，並非無據
      ；上訴人陳稱被上訴人並非該筆款項之匯款人，被上訴人
      向其提出本件訴訟，無權利保護之必要，訴無理由，應予
      駁回云云，洵屬無據，合先敘明。
（二）惟按第三人利益契約，乃當事人之一方與他方約定，由他
      方向第三人為一定之給付，第三人因此取得直接請求他方
      給付權利之契約。倘第三人並未取得直接請求他方給付之
      權利，即僅為當事人與第三人間之「指示給付關係」，尚
      非民法第269條所規定之第三人利益契約。又於「指示給
      付關係」中，被指示人係為履行其與指示人間之約定，始
      向領取人（第三人）給付，被指示人對於領取人，原無給
      付之目的存在。苟被指示人與指示人間之關係不存在（或
      不成立、無效或被撤銷、解除），被指示人應僅得向指示
      人請求返還其無法律上原因所受之利益，至領取人所受之
      利益，原係本於指示人而非被指示人之給付，即被指示人
      與領取人間尚無給付關係存在，自無從成立不當得利之法
      律關係，最高法院92年度台上字第2581號著有判決意旨可
      資參照。又按在三人關係之給付不當得利，其指示給付關
      係之案例類型，如其基礎關係（原因行為）即對價關係、
      資金關係（補償或填補關係）均未有瑕疵（不成立、無效
      、撤銷）者，固不生不當得利請求權，即令該對價關係（
      指示人與領取人間之關係）、資金關係（指示人與被指示
      人間之關係）具有瑕疵，亦僅於各該關係人間發生不當得
      利請求權而已，於被指示人與領取人間，因無給付關係，
      自不當然成立不當得利，最高法院94年度台上字第1555號
      亦著有判決意旨可資參照。
（三）上訴人主張係因出售車號6168-MH自小客車予第三人馬小
      川，而收受系爭17萬元，上開車輛之買賣係第三人丙○○
      偕同第三人馬小川向上訴人之員工即證人王人俊購買車輛
      ，買賣價金為761,000元，除定金5,000元以現金方式給付
      ，其餘款項係分別由第三人甲○○、丙○○、馬小川於94
      年4月15日、94年4月29日、94年4月29日各匯款170,000元
      、217,000元、429,000元之方式給付等情，業據其提出存
      摺、訂購合約書、匯款確認單、統一發票各1份為證，並
      據證人王人俊證稱：「（審判長問：認識丙○○之人？）
      我只有看過這個人而已，只知道他在別家汽車行工作，他
      到我們公司表明他朋友要買車要我拿目錄給他看，然後帶
      客人到公司看車，經過一個禮拜以後他就拿訂金給我，所
      定的車總價是85萬9千元，給我訂金5千元，其餘車款用匯
      款方式付款，他所帶的朋友名叫馬小川，之前用丙○○的
      名義匯款一筆，金額我不記得，後來用王秀鸞的名義匯款
      ，還有一次是用馬小川的名義匯款，總共匯了三次。」等
      語在卷（見本院卷第91頁至第92頁），核屬相符，顯見上
      訴人收受系爭17萬元，僅以其為第三人馬小川間買賣車號
      6168-MH自小客車之買賣價金之一部分，本於丙○○代馬
      小川交付車款之意思而收受，其受領系爭17萬元係基於其
      與丙○○、馬小川間法律關係而為之，並未直接向被上訴
      人取得給付之權利，至被上訴人以第三人甲○○名義匯出
      款項支付，被指示人即被上訴人係為履行其與指示人即第
      三人丙○○間之約定，始向領取人即上訴人給付，被指示
      人即被上訴人對於領取人即上訴人，彼此間原無給付之目
      的存在，僅有一指示給付關係存在而已。因此，若被指示
      人即被上訴人與指示人即第三人丙○○間之關係不存在（
      或不成立、無效或被撤銷、解除），被指示人即被上訴人
      應僅得向指示人即第三人丙○○請求返還其無法律上原因
      所受之利益，至領取人即上訴人所受之利益，原係本於指
      示人即第三人丙○○而非被指示人即被上訴人之給付，即
      被指示人即被上訴人與領取人即上訴人間尚無給付關係存
      在，參照上開最高法院判決意旨，自無從成立不當得利之
      餘地，因此，被上訴人以不當得利為由，對上訴人提起
      本件訴訟，請求上訴人返還所受領之系爭17萬元云云，即
      屬無據，不應准許。
四、綜上所述，上訴人抗辯其受領系爭17萬元，係本於其與第三
    人馬小川間車號6168-MH自小客車之買賣契約而來，對被上
    訴人而言，無不當得利法律關係存在一節，自屬可信，被上
    訴人主張上訴人無法律上原因受領系爭17萬元，構成不當得
    利云云，為不足採。從而，被上訴人本於不當得利之法律關
    係，請求上訴人給付17萬元及自起訴狀繕本送達翌日即95
    年8月24日起至清償日止，按年息百分之5計算之利息，為無
    理由，不應淮許，其就該部分所為假執行之聲請亦失所附麗
    ，應併予駁回。原審就此部分判命上訴人給付，並依職權為
    假執行之宣告，尚有未洽。上訴意旨指摘原判決此部分不當
    ，求予廢棄改判，為有理由，爰由本院將原判決此部分予以
    廢棄改判，如主文第2項所示。
五、又本件待證事實已臻明確，上訴人提出其未受利益、被上訴
    人撤銷錯誤之意思表示，已逾一年除斥期間及被上訴人與有
    過失，主張過失相抵等節，及兩造其餘攻擊防禦方法及舉證
    ，於判決結果已不生影響，爰不一一詳為論述，附此敘明。
六、據上論結，本件上訴為有理由，依民事訴訟法第436條之1第
    3項、第450條、第78條、判決如主文。
中　　華　　民　　國　　96　　年　　2 　　月　　16　　日
                  民事第五庭    審判長法　官　高榮宏
                                      法　官　林中如
                                      法　官　陳淑勤
以上正本證明與原本無異。
不得上訴。
中　　華　　民　　國　　96　　年　　2 　　月　　16　　日
                                書記官　彭建山
